【裁判字號】    97,交簡上,307
【裁判日期】    980219
【裁判案由】    公共危險
【裁判全文】
臺灣桃園地方法院刑事判決           97年度交簡上字第307號
上  訴  人
即  被  告  甲○○
上列上訴人因被告公共危險案件，不服本院中華民國97年8 月27
日97年度桃交簡字第3387號第一審刑事簡易判決（檢察官聲請簡
易判決處刑案號：台灣桃園地方法院檢察署97年度速偵字第2939
號），提起上訴，本院依通常程序為第一審判決如下：
    主  文
原判決撤銷。
甲○○無罪。
    理  由
一、檢察官聲請簡易判決處刑意旨略以：被告甲○○於民國97年
    7 月31日晚間8 時10分許，在台北縣樹林市○○路某小吃店
    飲用酒類後，已達不能安全駕駛動力交通工具之程度，仍於
    翌日（97年8 月1 日）凌晨5 時許駕駛車牌號碼LT-8197 號
    自用小客車上路，嗣於同日上午6 時30分許，途經國道3 號
    北上路段70公里處，為警查獲，測得呼氣酒精濃度達每公升
    0.63毫克，因認被告涉犯刑法第185 條之3 服用酒類不能安
    全駕駛動力交通工具而駕駛罪嫌。
二、按犯罪事實應依證據認定之，無證據不得認定犯罪事實；不
    能證明被告犯罪者，應諭知無罪之判決，刑事訴訟法第154
    條第2 項、第301 條第1 項分別定有明文。又按如未能發現
    相當證據，或證據不足以證明，自不能以推測或擬制之方法
    ，以為裁判基礎；認定犯罪事實所憑之證據，無論為直接證
    據或間接證據，其為訴訟上之證明，須於通常一般之人均不
    致於有所懷疑，而得確信其為真實之程度者，始得據之為有
    罪之認定，最高法院分別著有40年台上字第86號判例意旨、
    及76年台上字第4986號判例要旨可資參照。
三、次按刑法第185 條之3 之罪之成立，以行為人服用毒品、麻
    醉藥品、酒類或其他相類之物，不能安全駕駛動力交通工具
    而駕駛者為要件。由此可見本罪係以交通往來危險之肇生為
    處罰要件，即屬「危險犯」。所謂「危險犯」，係指在構成
    要件上，非以實害之現實發生為必要，而係以法益侵害危險
    之肇生或對法益產生威脅之一種犯罪類型。其中又可區分為
    「抽象危險犯」及「具體危險犯」。前者係指，依吾人長久
    生活經驗而言，倘行為人為某特定行為後，有極高之或然率
    必將肇生實害，此時對法益之威脅特高，即該行為獨特之危
    險性應獨立構成處罰之原因，無庸再令執法人員判斷該行為
    是否已生具體危險。就後者而言，除須行為人為一定之構成
    要件行為外，更須具體判斷該行為現實上是否發生何等具體
    危險。在立法技術上，前者直接將該行為之本身作為犯罪構
    成要件；後者除該行為要件外，另於構成要件中定明以危險
    狀態之存在為必要（如「致生公共危險者」、「足生損害於
    公眾或他人」等語），是執法者尚須具體判斷該行為是否已
    生危險，若否則不予處罰。就本罪而言，依該構成要件可知
    ，行為人除須於駕車前有服用毒品、麻醉藥品、酒類或其他
    相類之物之行為外，更須於駕駛交通工具此一行為之時，已
    達「不能安全駕駛」之程度，方得處罰。倘未達「不能安全
    駕駛」之程度，縱行為人有上揭各服用毒品、麻醉藥品、酒
    類或其他相類之物而駕車之行為，亦屬不罰。易言之，法院
    除須針對行為人於駕車前是否曾服用毒品、麻醉藥品、酒類
    或其他相類之物之行為進行調查，更須綜合各項證據資料，
    就行為人駕駛行為時是否已達「不能安全駕駛」此一危險條
    件具體判斷審認，方能決定是否依本罪處罰。由是可知本罪
    係屬「具體危險犯」、並非「抽象危險犯」，至為明確。至
    有論者認本罪並無與一般學說及實務承認之「具體危險犯」
    （如刑法第17 5條、第177 條等）所定「致生公共危險」等
    用語，故認本罪應屬「抽象危險犯」云云，然此無非自陷說
    文解字之法匠謬誤，且漠視本罪在構成要件上即已要求法院
    具體審認是否行為人已達「不能安全駕駛」之程度，此實乃
    等同要求具體審認行為人之駕駛行為是否已達「致生公眾往
    來危險」程度此一事實，即二者並無不同，是此等論調自非
    可採。再就實務上常見之法務部88年5 月18日法88檢字第00
    1669號函，其中固載明參照國外先進國家如德、美等國之認
    定標準，對於行為人如飲酒後其吐氣所含酒精成分已達每公
    升0.55毫克或血液濃度達百分之0.11以上，肇事率為一般正
    常人之十倍，應認已達「不能安全駕駛」之標準等語；或交
    通部運輸研究所90年9 月24日運安字第900005854 號函暨所
    附之「駕駛人行為反應之研究—酒醉駕車對駕駛行為之分析
    研究」結果，僅屬專業機構依科學方法統計研究而出具之專
    業意見。再者，刑法第185 條之3 所謂「不能安全駕駛」之
    認定，並無授權行政機關得發佈行政命令補充之，顯非空白
    刑法，則行政機關自無擅行發布命令以補充該空白構成要件
    之權限或餘地，是以上揭法務部函示或交通部研究意見，在
    實體法上顯不具任何意義，對法院自無法之拘束力，充其量
    僅在證據法上具有屬專業機構所出具意見之性質，得供法院
    作為認定已否達「不能安全駕駛」之參考資料而已，復參以
    不同人體依其體質對酒精之耐受力各有不同，可知上揭就一
    般常人所為之研究統計分析資料固得認係供判定「是否已達
    不能安全駕駛」之證據方法之一種，然絕非唯一、絕對之證
    據方法。詳言之，縱行為人經吐氣檢測其所含酒精成分已達
    每公升0.55毫克，惟究不能據此認定確已達「不能安全駕駛
    」之程度，尚須參酌勾稽其他證據資料綜合判斷之。反之，
    縱行為人之吐氣檢測其所含酒精成分未達每公升0.55毫克，
    然倘檢警能提出其他證據資料佐證其當時觀察力、反應力、
    駕駛能力等已受嚴重影響而達「不能安全駕駛」之程度，亦
    不能單以該未達每公升0.
    55 毫 克之吐氣檢測紀錄為免責依據，仍須就各項證據資料
    綜合審認判斷。是有論者以為只要行為人呼氣後酒精濃度超
    過該等函文或研究結果所定之每公升0.55毫克，即屬「絕對
    的無駕駛能力」云云，非但毫無依據而屬無稽，更嚴重誤解
    上揭法務部函示或交通部研究結論於證據法上之地位，自毫
    無足採，此均先予敘明。
四、本件檢察官認被告涉犯刑法第185 條之3 酒後駕車罪，無非
    係以偵查卷附酒精測定紀錄表、刑法185 條之3 案件測試觀
    察紀錄表、及汽車駕駛人酒後生理協調平衡檢測紀錄表等為
    據。訊據被告甲○○固坦認曾於前揭時地飲酒後駕駛自用小
    客車上路，並於上揭時間行經國道3 號福爾摩沙高速公路北
    上70公里處為警攔查並施以酒精濃度吐氣測試等情，惟否認
    有何不能安全駕駛而駕駛動力交通工具之事實，辯稱：我當
    時意識良好、判斷力清楚，並未達到不能安全駕駛之程度等
    語。經查：
  (一)依上開法務部88年5 月18日法88檢字第001669號函所示，行
    為人如飲酒後其吐氣所含酒精成分已達每公升0.55毫克或血
    液濃度達百分之0.11以上，肇事率為一般正常人之十倍；另
    依交通部運輸研究所90年9 月24日運安字第900005854 號函
    暨所附之「駕駛人行為反應之研究—酒醉駕車對駕駛行為之
    分析研究」結論，血液中酒精濃度（Blood Alcohol Concen
    tration ，簡稱BAC） 超過百分之0.5 對駕駛能力之影響為
    ：無法開車。對心理行為之影響為：爛醉如泥、失去知覺可
    能致死、精神處於昏睡狀態。而依偵查卷附酒精濃度測定單
    所示，被告甲○○為警攔查後施以酒精濃度吐氣測試，其測
    定值為所含酒精成分每公升0.63毫克，已超過每公升0.55毫
    克。然依前述，該函示或研究結論係專業單位依科學方法研
    究統計所得，固屬判斷行為人是否已達「不能安全駕駛」之
    重要證據資料，然因各人對酒精之耐受力均有不同，故此絕
    非絕對、唯一之判斷基礎，仍須與其他各項證據資料綜合審
    認方能斷定。
  (二)依卷附由之「刑法185 條之3 案件測試觀察紀錄表」，本案
    舉發員警陳瑞鴻、鍾信華於「觀察結果」欄中勾選被告有如
    下3 項情形：對員警指揮及交通號誌無反應或遲緩，駕駛
    判斷力，顯然欠佳。駕駛人「腳步不穩」，顯無法正常駕
    駛。查獲、測試或詢問過程，駕駛人有「多話」情事。然
    據陳瑞鴻到庭證稱：「當時被告是開車超速被我們攔查，在
    索取證件及告知違規事實過程中發覺他身上有酒味，所以對
    他實施酒測。（發覺超速的地點與攔檢他的地點距離多遠？
    ）是同一個地點，他停車與我們巡邏車攔查的地點不會超過
    100 公尺。（你的意思是說，你先發現他之後，警車都沒有
    動，就可以把他攔下？）是。... （酒測前除了聞到酒味外
    ，有無其他徵候讓你認為他有喝酒？）沒有。... 沒有去注
    意到。... （你請被告下車的原因是因為他超速，還是因為
    要做酒測？）他超速。... （下車之後，一直到做酒測之前
    ，被告的行為舉止？）很正常。... （被告）說懷疑我們酒
    測器，要重做這樣。」等語。又稱：上揭「測試觀察紀錄表
    」中、二情形係另一位查獲員警鍾信華勾選，其沒有注
    意看具體情形，另因被告當時「一直說他要重測，我認為他
    話比較多」，其遂勾選上開第項「多話」情形。嗣經本院
    補充訊問時證稱：「（當時）我們同事（即鍾信華）攔車，
    他（被告）切進來，停在我們巡邏車前面，他停車的過程我
    有看到，他停的動作是正常的，至於攔車我沒有看到，他下
    車走到我們巡邏車，我有看到他走過來。（他走過來有步履
    蹣跚或是正常走過來？）這個我沒有注意到。（他走過來的
    情形有沒有讓你覺得他有喝酒？）沒有。（既然他停車的動
    作你有看到，他停車的情況，會讓你懷疑這個駕駛人有喝酒
    嗎？）不會。（就是很正常的，切到路肩，很順的就停下來
    ？）是。（車停好的時候是歪斜的，還是正正的？）是正的
    。（你剛剛說在整個過程中，被告的話比一般人多，是什麼
    樣的情況？）有些駕駛人在問筆錄或填資料的時候都不太會
    說話。... 因為他一直要求重測一遍，但解釋這個東西是電
    腦做的，已經測試就不能再做，他不聽我的解釋，一直要求
    重測，也就是我做的解釋他不聽，有些駕駛人我跟他解釋他
    就會聽，有些駕駛人本身喝酒就知道錯了。... （就你們取
    締違規，從你們攔到車停好，就你的經驗，距離大概多遠？
    ）不一定。... （正常反應）100 至200 公尺就停得下來。
    」等語（本院卷第25頁至第34頁）。證人鍾信華則到庭證稱
    ：「當時我在國道三號北上70公里外側路肩測速，測速之後
    發現（被告）違規超速，下車之後，才發現他滿身酒味。..
    . （發現超速，被告停下來的過程？）北上70公里處，早上
    車子還不是很多，我在車道那邊拿指揮棒示意被告停駛，好
    幾次他才看到。... 當時我在路肩測速，我看到他就到車道
    上指揮他過來。... 一般我們攔車，一次或兩次，對方就會
    看到，我是攔他好幾次他才看到。... 我攔了好幾次，他才
    看到，車輛才行駛到路肩。（被告的車輛停入路肩的狀況？
    ）他的車輛行駛到我們的前方，停下來，還有一段距離。（
    大概多遠？）大概三部車的距離。（停到你們前方路肩駕駛
    的過程，有無異常之處？）看不出來有異狀。... 駕駛人下
    車後，我上前告知他超速，當時我聞到他滿身酒味，我問他
    有無喝酒，他說有，前一天晚上喝的。... 他下車是走到巡
    邏車位置，慢慢走，他停車在我們巡邏車的前方，他下車後
    走到我們巡邏車的前方。」等語。又稱：「（被告下車後）
    行動緩慢、站立不直、慢慢的走。... 就是很慢、走路搖擺
    、慢慢地走。... 我是觀察的。... 他一直要求免罰、重測
    ，我說不可能，他一句話一直在重複。（其他都正常？）對
    。（一般應對進退、住哪裡、出示行照駕照都正常？）都正
    常。（在現場處理的過程中，有無其他異常的地方？）一直
    多話、要求重測。（後來回分隊，作筆錄的過程中，被告的
    行為舉止跟一般人比起來都正常？）跟一般人一樣，只是酒
    味很重。（除了酒味很重以外，有其他的徵兆讓你懷疑他有
    喝酒？）應該是不會，因為他超速我才知道的。（包括整個
    過程，你都不會懷疑？）對。」等語。鍾信華復證稱上揭測
    試觀察紀錄表中「反應遲緩」、「腳步不穩」係伊勾選
    ，其中「反應遲緩」係因伊前述「指揮棒示意好幾次被告
    始停車」、「腳步不穩」則係因伊觀察被告有「慢慢走、
    身體搖晃」之情形。綜上陳瑞鴻及鍾信華之證詞，可見被告
    係因超速行駛故遭警攔查，而非因行車狀態左右搖晃或有其
    他明顯可見之不穩、危險情形，且係直至員警上前聞到被告
    身上酒味始知被告酒後駕車事實，此外別無被告飲酒駕車之
    外顯徵象。而鍾信華固認被告斯時「腳步不穩」，然該具體
    情形如何，鍾信華卻始終無法具體說明，是難以此即認被告
    有何「不能安全駕駛」情形。次就「反應遲緩」乙節，鍾信
    華固稱係因「指揮棒示意好幾次被告始停車」，然其具體情
    形，鍾信華則稱：當時我係「伸出指揮棒上下晃動。... 我
    上下晃動好幾次，他才看到我在攔車。... 差不多4 、5 次
    左右。」，又稱：「（你到本案時為止，擔任高速公路交警
    多久了？）7 年多。... （你晃動使駕駛人注意到攔查的動
    作，晃動的次數最多幾次？最少幾次？）不記得了，最多超
    過10幾次，最少差不多1 、2 次。（4 、5 次算多還是還是
    少？）一般。（晃動超過10幾次，才注意到你在攔他的那個
    駕駛人，他有喝酒嗎？）有的有，有的沒有。（所以沒有喝
    酒的情況下，也有的駕駛人是經過你晃動10幾次之後，才知
    道你再做攔查的動作？）對。... （當你指揮棒晃4 、5 次
    攔他，他才開始往路肩走的時候，這時你會懷疑他有喝酒嗎
    ？）不會。（在這當下，你會認為他反應遲鈍嗎？）也不會
    。（是不是因為後來判定他有喝酒你才認為他反應遲鈍？）
    是。」等語（本院卷第52頁至第53頁）。由是可見，鍾信華
    攔停被告之時，晃動指揮棒之次數並非特多，且鍾信華根本
    不是因為指揮棒晃動「好幾次」被告才停車，方認為被告有
    酒後駕車情形，而係因檢測被告呼氣酒測值發現超過標準後
    ，始「射箭畫靶」地認定被告「反應遲緩」。再就「多話」
    乙節，依判定勾選之員警陳瑞鴻上揭證詞，亦僅因被告不斷
    要求員警「重測」、「免罰」，陳瑞鴻即判定被告「多話」
    ，然此無非被告主觀上因認檢測儀器不夠精確，為求脫免責
    任維護自身權益使然，與常情並無相違，亦難以此即認被告
    已陷於「不能安全駕駛」程度。更罔論依偵查卷附「汽車駕
    駛人酒後生理協調平衡檢測紀錄表」之「同心圓繪製」及「
    字體書寫」測試，被告均為合格。綜上交互勾稽，可見被告
    之呼氣酒精濃度測試固達每公升0.63毫克，然依被告彰顯於
    外之具體駕駛及行為舉止，其實際之身體控制力、車輛操控
    能力、及判斷力均屬正常，意識亦屬清楚，自難認有何「不
    能安全駕駛」之情形，至堪認定。
五、綜上所述，被告固於上揭時地有飲酒後駕車之行為，然檢察
    官所舉之證據尚不足以證明被告斯時已陷不能安全駕駛程度
    ，是與刑法第185 條之3 之構成要件不合。此外復查無其他
    積極證據足認被告確有檢察官所指之犯行，揆諸前揭說明，
    自屬不能證明被告犯罪，依法應為無罪之諭知，然原審未予
    詳查，僅憑酒精濃度測定表及測試觀察紀錄表，即認被告有
    罪，自有未合。被告提起上訴執此指摘原判決不當，為有理
    由，應由本院將此部分撤銷改判，另為被告無罪之諭知。
六、末按檢察官聲請簡易判決處刑之案件，經法院認為有刑事訴
    訟法第451 條之1 第4 項但書規定之情形者，應適用通常程
    序審判之；對於簡易判決之上訴，準用刑事訴訟法第3 編第
    1 章及第2 章之規定，是管轄第二審之地方法院合議庭受理
    簡易判決上訴案件，應依通常程序審理，認案件有同法第45
    2 條規定之情形者，應撤銷原判決，逕依通常程序為第一審
    判決，刑事訴訟法第452 條、法院辦理刑事訴訟簡易程序案
    件應行注意事項第14條分別定有明文。本件既應對於被告為
    無罪判決之諭知，原審本不得適用刑事訴訟法第7 編所定之
    簡易程序對其論罪科刑，而應依刑事訴訟法第452 條規定適
    用通常程序審判，故本院本件所為判決，係依據上開規定適
    用第一審通常程序而為之第一審通常程序判決，併予敘明。
七、據上論斷，應依刑事訴訟法第452 條、第455 條之1 第1 項
    、第3 項、第369 條第1 項前段、第301 條第1 項，判決如
    主文。
本案經檢察官邱文中到庭執行職務
中    華    民    國    98    年    2     月    19    日
                  交通法庭審判長法  官  蔡榮澤
                                法  官  林蕙芳
                                法  官  紀凱峰
以上正本證明與原本無異。
如不服本判決應於收受本判決後10日內向本院提出上訴書狀，並
應敘述具體理由，如未敘述上訴理由者，應於上訴期間屆滿後20
日內補提理由書狀於本院（均須按他造當事人之人數附繕本）「
切勿逕送上級法院」。
                                書記官  鄭乃甄
中    華    民    國    98    年    2     月    20    日


司法院資訊處製作；財團法人民間司法改革基金會備份。
